【裁判字號】    89,訴,241
【裁判日期】    891212
【裁判案由】    給付考核
【裁判全文】
臺灣高雄地方法院民事判決  八十九年度訴字第二四一號
    原      告  丙○○
                丁○○
    被      告  高雄港務局船舶機械修造工廠
                            設.
    法定代理人  甲○○      住.
    訴訟代理人  乙○○      住.
右當事人間請求給付考核事件，本院判決如左：
    主      文
    事      實
    理      由
中      華      民      國    八十九    年     十二     月     十二     日
                                臺灣高雄地方法院民事第二庭
~B法  官  張桂美
右正本證明與原本無異。
如不服本判決，應於送達後廿日內，向本院提出上訴狀。
~B書記官  楊銘仁
中      華      民      國    八十九    年     十二     月     十二     日
為請求給付考核事：
      先位聲明
一、被告應給付原告丙○○六十八年度至七十八年度之考核，給付原告丁○○七十年
    度至七十八年度之考核。
二、訴訟費用由被告負擔。
      備位聲明
一、被告應辦理原告丙○○六十八年度至七十八年度之考核，辦理原告丁○○七十年
    度至七十八年度之考核。
二、被告應將第一項辦理之考核給付予原告。
三、訴訟費用由被告負擔。
      事實及理由
一、緣原告丙○○自民國六十七年十一月四日起經被告雇用擔任二級契約監工至今已
    有二十一年餘，原告丁○○自民國六十九年七月八日起經被告雇用擔任三級契約
    監工至今已有十九年餘，依被告所發予之高雄港務局船舶機械修造業務手冊中所
    制定之「高雄港務局船舶機械修造工廠契約工人定期考核實施規定」（下簡稱考
    核實施規定）第二條：「契約工人定期考核每年辦理一次。左列人員不辦理定期
    考核。（一）正式僱至年終未滿一年。（二）在當次定期考核期間累積病假六十
    天（含）以上或事假滿十四天者。」，被告於六十八年度起即應每年定期給予原
    告丙○○考核，於七十年度起每年定期給予原告丁○○考核，詎料，被告均怠於
    給付，直至七十九年度起始行給予考核，惟依前揭契約工人定期考核實施規定第
    三條、第四條，定期考核攸關契約工人晉級、獎金之權益甚鉅，且該考核實施規
    定既係被告頒佈用以規範勞動條件之一，自構成勞動契約之一部份，被告當有義
    務給予原告考核，為此特請求  鈞院賜判決如先位聲明。
二、倘被告並未對原告辦理考核，依前揭考核實施規定，被告實有對原告辦理考核之
    行為義務，被告當應對原告辦理考核後，給付該考核予原告，為此特請求  鈞院
    判決如備位聲明。
三、被告或主張兩造間所訂之勞動契約為定期契約，並不適用前揭考核實施規定，惟
    查，勞基法第九條第一項規定：「臨時性、短期性、季節性及特定性工作得為定
    期契約，有繼續性工作應為不定期契約。」而同條第二項第二款亦規定：「定期
    契約屆滿後，雖經另定新約，惟其前後勞動契約之工作時間超過九十日，前後契
    約間斷未超過三十日者，視為不定期契約。」原告分別自民國六十七年、六十九
    年受被告雇用迄今，其擔任之工作為有繼續性之工作，實屬昭然，依前揭勞動基
    準法之規定，被告根本不得與原告訂立定期契約，是該定期契約之訂立依民法第
    七十一條規定應屬無效；即依勞基法第九條第二項第二款之規定，縱使被告每年
    均與原告訂立勞動契約，系爭勞動契約亦視為不定期契約，則被告當應遵照考核
    實施規定之辦法辦理考核，並給付與原告。為此特狀請  鈞院鑑核，賜判決如訴
    之聲明，而維原告權益。
      謹      狀
為呈準備書狀暨陳報更正事：
一、緣被告法定代理人因職務更動，現已變更為莊慈銘，為此特陳報更正，請  鈞院
    鑒核。
二、本件請求為請求給付考核成績，與八十八年重勞訴字第二號案件所請求之工資、
    獎金、加班費之訴，其訴訟標的並不相同，自無被告所稱有就已起訴之事件於訴
    訟繫屬中更行起訴之事由，被告主張應依民事訴訟法第二四九條第六款予以駁回
    ，顯屬無稽。
三、查被告為高雄港務局所屬唯一具有工廠登記，從事船舶、機械之修理、製造之事
    業單位，有工廠登記證為憑（證二），被告並於民國六十六年七月一日制定「高
    雄港務局船舶機械修造工廠技工管理暫行規定」（附件一，下簡稱技工管理規定
    ），及「高雄港務局船舶機械修造工廠契約工人定期考核實施規定」（附件二，
    下簡稱定期考核實施規定），另於七十一年八月二十三日報請高雄市政府社會局
    以高市社局字第一五六三二號函准備查「高雄港務局船舶機械修造工廠工人管理
    規則」（附件三，下簡稱工人管理規則）在案，嗣至民國七十三年八月一日勞動
    基準法（下簡稱勞基法）頒佈實施，依勞基法第三條第一項第三款規定，被告既
    為製造業，亦應適用勞基法之相關規定，是被告於七十九年五月二十三日將「高
    雄港務局船舶機械修造工廠工作規則」（下簡稱工廠工作規則），報請高雄市政
    府以高市府勞二字第一六七０二號函核備。按工廠法第七十五條：「工廠規則之
    訂定或變更須報准主管機關並揭示之。」，及勞基法第七十條規定：「雇主雇用
    勞工在三十人以上者，應依其事業性質，就左列事項訂立工作規則，報請主管機
    關核備後並公開揭示之。」，依最高法院八十一年度台上字第二四九二號判決要
    旨所示：「雇主違反勞基法第七十條，工作規則應報請主管機關核備後公開揭示
    之規定，僅係雇主應受同法第七十九條第一款規定處罰之問題。苟該工作規則未
    違反強制或禁止規定，仍屬有效。」，被告之「技工管理規定」與「定期考核實
    施規定」雖未報請主管機關核備，而工人管理規則及工廠工作規則遲至民國七十
    一年八月二十三日及七十九年五月二十三日始行向主管機關報請備查，然該規則
    在未違反強制規定或禁止規定之範圍內仍屬有效，況該規則既為被告本身所行制
    定，被告當應遵守，殆無疑義
四、依被告六十六年所定之「技工管理規定」第一條：「高雄港務局船舶修造工廠工
    人之管理，除法令另有規定者外，悉依本規則辦理。」，該規則第五十條並規定
    ：「工人於每年年終舉辦考績（成）一次，凡在本廠連續服務至年終滿一年者，
    均得參加，契約工按本廠契約工人定期考核實施規定辦理定期考核。」，而七十
    一年所定之「工人管理規則」第一條亦規定：「高雄港務局船舶機械修造工廠（
    以下簡稱本廠）工人之管理，除編制工依有關法令規定辦理外，悉依本規則辦理
    。」，同規則第四十五條規定：「契約工之考成每年年終辦理一次。」，第四十
    六條：「契約工雇用至年終滿一年者參加考成。」，換言之，被告工廠以契約雇
    用之勞工，除法令另有規定或編制內勞工等因兼具公務員之身分，另依公務人員
    考績方式辦理考成外，其餘勞工只要在被告工廠連續服務超過一年，不論是否為
    一年一雇，被告均應辦理考成；查原告丙○○與丁○○分別於民國六十七年十一
    月四日、民國六十九年七月八日起受雇於被告工廠擔任契約監工，係被告以契約
    雇用之勞工，並非依公務人員任用法、技術人員任用條例、交通事業人員任用條
    例及僱員管理規則等其他法令進用之人員，亦非「編制工」，是被告當應依其「
    定期考核實施規定」及「工人管理規則」予以辦理考成。
五、被告辯稱原告係一年一雇之契約監工，其雇用條件、薪給及工作內容等均有別於
    工人，而無定期考核實施規定之適用，顯與上揭被告自身所定之規則完全不符，
    況查，依工廠法施行細則第三條：「本法所稱工人係指受雇從事工作獲致工資。
    」，暨勞基法第二條第一款：「勞工：謂受雇主雇用從事工作獲致工資者。」，
    原告為工廠法所規範之工人及勞基法所規範之勞工，實無疑義。即便被告所屬高
    雄港務局，亦曾於民國七十年八月二十四日以七十高港人三字第二一三四四號簡
    便行文表，釋明原告等契約監工，其身份應屬工人身份（證三），而被告亦於民
    國八十一年元月二十一日函覆原告陳情時表示，早於七十年十月八日高港修人字
    第一四五九號函：「本廠契約監工吳璜興等其旅費，超時加給均依工人標準支給
    ，各種假期及福利是向亦係比照契約工辦理，其身份自應為工級。」（證四），
    將原告等契約監工認定為工人身分。迺被告在原告爭取福利、假期等權益時，認
    定原告為工人，而拒絕給予較高之福利待遇，嗣原告以工人身份爭取考成成績時
    ，竟又諉稱原告並非工人，其玩弄文字遊戲，罔顧勞工權益實莫此為甚，而其置
    工廠法、勞基法及其自身所制訂之規則於不顧，更令人難以甘服。前揭「定期考
    核實施規定」於原告受雇時，早已制訂，並於民國七十一年再行制訂「工人管理
    規則」，依各該規則規定，被告本即應於原告受雇滿一年後予以考成，何來被告
    所答辯之不得溯及既往之情事﹖況勞基法於公布實施前雖未強制雇主需訂工作規
    則，作為勞雇權益之依循，然被告既已制訂關於勞工權益事項之規則，且已揭示
    予原告知悉，該規則在不違反強制規定下，已構成兩造勞動契約內輍之一部，實
    不容被告任意翻覆否認，為維護原告等勞工應享之權益，特狀請  鈞院鑒核，賜
    判決如訴之聲明，以彰正義。
      謹      狀
再為八十九年度訴字第二四一號民事起訴案，謹陳補充答辯理由事：
一、查現行公務人員考績法等相關考績（成、核）法令規定，均以考績（成、核）成
    績，為辦理續任、晉級或給付獎金之前置要件，故請求給付考核成績與請求給付
    晉級或獎金二者間有必然相關性；原告丙○○為準六十八至七十八年之考核及原
    告丁○○為渠七十至七十八年之之考核，以被告怠於給付考核影響渠等晉級、獎
    金之權益等由，前已於八十八年五月二十一日向  鈞民事法庭提起民事訴訟，並
    經  鈞院勞工法庭於八十八年九月二十一日以八十八年度重勞訴字第二號民事判
    決「原告之訴及假執行之聲請均駁回」在案，原告不服判決提出上訴，現正由台
    灣高等法院高雄分院民事庭審理中（二審案號：八十八年勞上字第十九號）；依
    司法爭訟機制精神，訴訟繫屬中二造均應靜候判決，然原告既從未有放棄爭取給
    付渠等是段期間考核晉級與獎金等之意思表示，卻又以「本件請求為請求考核成
    績與前揭案件訴訟標的並不相關」為由，就已起訴之事件於訴訟繫屬中更行起訴
    ，顯惡意將相連之同一標的分立二件，除與司法爭訟機制精神相違，並已違反民
    事訴訟法第二百五十三條之規定，被告主張原告之訴不合法，請  鈞院依同法第
    二百四十九條第六款之規定，予以駁回，應屬正當。
二、按工廠法與勞動基準法中均未有強制雇主應對所僱員工為定期考核之相關規定，
    該法等雖均以受雇主僱用從事工作獲致工資者為「勞工」之定義，惟揆諸其意旨
    ，主為以相對性之概念來區別「雇主」與「勞工」之法律用辭定義，而同屬勞工
    身分之員工，分依不同之法令辦理考績（成、核），除為現行事實外亦非該法等
    所限制或不允，原告等既非編制內員工，自無「公務人員考績法」或「交通事業
    人員考成規則」之適用，而原告所援引被告前自訂之「技工管理暫行規定」第二
    條：『本規則工人按其工作性質分為技術工及普通工兩種，其工程分別如次：一
    、技術工：各類技工領班、鉗工、車工、冷作工、電焊工、氣焊工、鑄工、起重
    工、塢工、電工、船木工、木工、製材工、模型工、油漆工、修車工、板金工、
    繪圖工、工具工、汽車司機、交通船正駕駛、交通船司機。二、普通工：料工、
    看守工、計算工、文書工、打字工、雜工、話務工、廚工、工友』。與「工人管
    理規則」第二條：『工人按其工作性質分為技術工及普通工兩種，其工稱分別如
    次：一、技術工：各類技工領班、鉗工、內燃機工、車工、冷作工、電焊工、鑄
    工、起重二、塢工、電工、船木工、木工、修補工、模型工、油漆工、修車工、
    板金工、繪圖工、工具工、汽車司機、交通船駕駛、交通船司機。二、普通工：
    料工、看守工、計算工、文書工、打字工、雜工、話務工、廚工、工友』。及「
    契約工人定期考核實施規定」中均未將契約監工列入工人範圍，致原告片面認為
    渠等為工人，主張被告應依前揭規定給付考核，及所有「勞工」均應一體適用考
    核規定等，顯屬不當援引或主觀擴張法規適用範圍之錯誤認知，自無理由，洵無
    足採。
三、又被告係隸屬交通部高雄港務局管轄之交通事業機構，各項行政行為均本依法行
    政原則行事，且受上級機關行政監督，絕無原告所稱「罔顧勞工權益及置工廠法
    、勞基法及其自身所制定之規則於不顧」之情事，且原告與被告間係僱傭關係，
    依歷次二造間之僱用契約中，亦從未有被告應對原告負有辦理定期考核義務之約
    定，被告依約行事，自屬正當，原告主張被告有對原告辦理考核之行為義務，亦
    屬無據。
四、民法第一百二十五條明定「請求權，因十五年間不行使而消滅。但法律所定期限
    較短者，依其規定。」本件原告請求給付考核成績之部份請求權已逾期限，被告
    本當據此主張時效抗辯；惟揆諸原告起訴真意，雖以請求被告給付考核成績為形
    式，惟迄並未有放棄考核晉級、獎金等債權請求之明確意思表示，而考核成績與
    工資之晉級及其他報酬之給付又有必然關連，依民法第一百二十六條「所謂一年
    或不及一年之定期給付債權，係指基於一定法律關係，因每次一年以下期間之經
    過順次發生之債權而言。」最高法院二十八年上字第六０五號著有判例。又查工
    廠法第二十三條所定「延長工作時間之加給工資（加班費），及同法第十五條至
    第十七條所定休息日及休假日期間應照給之工資，均屬民法第四百八十二條所稱
    之僱傭報酬，其給付請求權，在民法第一百二十六條所訂消滅時效完成前自得依
    法行使。」內政部四十七年六月二十七日台內勞字第八七九四號函著有解釋。且
    「勞工特別休假，因年度終結或終止契約而未休者，雇主如未依規定發給應休未
    休日數之工資時，其請求權係受民法第一百二十六條時效之限制。」內政部七十
    四年十一月四日七四台內勞字第三五九九五九號函著有解釋，足見實務上亦肯認
    工資請求權之請求權時效應適用民法第一百二十六條五年之短期時效至明。準此
    ，本件原告起訴之真意主以請求給付考核成績之名而為嗣求給付晉級與獎金之實
    殊為明顯，而此債權係基於兩造間之僱傭關係，因每次一年以下期間順次經過而
    發生，而屬於一年或不及一年之定期給付債權，揆諸前開最高法院判例及內政部
    之解釋意見，均應受民法第一百二十六條五年短期時效之限制。又年終考核係當
    年之工作評比，以為獎優汱劣之依據，有關本件原告考核成績請求權之消滅時效
    ，雖被告未訂有相關考核規定以為限制，惟參酌原公務人員考績法施行細則第二
    十五條「各機關或受考人，於收受銓敘機關考績結果通知後除考列丁等或專案考
    績受免職處分者，依本法第十七條規定辦理外，如有疑義，得於收到通知之次日
    起，三十日內詳敘理由，檢同有關證明文件，申請復審。」及公務人員保障法中
    公務人員對服務機關之行政處分，認為違法或不當，致損害其權利或利益者之復
    審、再復審之救濟請求期限亦均以三十日內提起為限；準此，有關請求給付考核
    成績之請求期限，被告主張亦應為特定之短期時效，且應較五年更短，方符法理
    。
五、據上補充事實及理由，原告之訴為無理由，為此特具狀補充答辯，謹請  鈞院明
    鑒，賜判決如原答辯聲明。
為呈準備書二狀事：
一、查民事訴訟法關於重複起訴禁止原則，所認定之同一事件，須為訴之要素（當事
    人訴訟標的、訴之聲明）完全相同始有適用，原告本件請求為請求給付考核成績
    ，與八十八年重勞訴字第二號案件所請求之工資、獎金、加班費之訴，一為考核
    成績請求權，一為薪資獎金請求權，二者訴訟標的、訴之聲明完全不同，且訴之
    聲明並無可代用之餘地，二者非屬同一事件實已顯然，原告前案既未曾請求被告
    給付丙○○六十八年至七十八年之考核及丁○○七十年至七十八年之考核，則原
    告就八十八年重勞訴字第二號請求工資、獎金、加班費案件有否上訴，即與本案
    毫無關係，更無被告所稱有就已起訴之事件於訴訟繫屬中更行起訴，而違反重複
    起訴禁止之事由，被告藉此拖延訴訟，實為其忽視勞工權益之另一明證。
二、再查，原告受雇於被告工廠從事工作獲致工資，依工廠準施行細則第三條及勞基
    法第二條第一款之規定，其身份本即為工人、勞工，實無疑義，原告請求給付考
    核成績，亦係本於被告規範工人、勞工之技工管理暫行規定、契約工人定期考核
    實施規定及被告報請高雄市政府核備之工人管理規則，迺被告於其答辯理由屢屢
    以公務人員考績法之相關規定為其答辯理由，混淆視聽，實不足採，蓋原告身份
    明明白白為勞工身份，何來公務人員考績法之適用﹖況被告及其上屬高雄港務局
    均已函示原告之身分屬於工級、工人身份（參證三、證四），如今臨訟復認原告
    須適用公務人員考績法之規定，不僅破壞法律機制，將適用於公務員之公法體制
    胡亂套用在一般勞工私法體系上，且與其本身所制訂對於工人、勞工之規範更完
    全相左，蓋依被告六十六年所定之「技工管理規定」第一條，開宗明義即已規定
    ：「高雄港務局船舶修造工廠工人之管理，除法令另有規定者外，悉依本規則辦
    理。」，而七十一年所定之「工人管理規則」第一條亦規定：「高雄港務局船舶
    機械修造工廠（以下簡稱本廠）工人之管理，除編制工依有關法令規定辦理外，
    悉依本規則辦理。」所謂「悉依本規則辦理」，即指除另有法令規定外，全廠工
    人、勞工均須依照該規則辦理，被告迄今始終未提出原告究竟須另依何種法令規
    定辦理，則當應按照上揭被告所制訂之技工管理規定、考核實施規定、工人管理
    規則，殆無疑義，迺被告罔顧工人勞工身份之認定，須依照工廠法、勞基法之規
    定來認定，而非被告自行決定，且被告早於民國七十年即已認定原告屬於工人身
    份，臨訟徒以工稱中無契約監工一稱，辯稱原告並非工人、勞工，不啻玩弄文字
    遊戲，視勞工權益為無物！
三、況查，內政部七十三年十一月九日台內勞字第二七一八六八號函示：「唐榮鐵工
    廠股份有限公司既屬勞動基準法適用範圍，依該法第二條第依款規定，凡受雇主
    雇用從事工作獲致工資者皆為勞工，則該公司自無須區分為事務性工人與生產性
    工人分別管理。」（證物五），而行政院七十五年四月十九日台七十五內字第七
    八九九號函亦認：「關於交通事業機構人員勞工，及公務員兼具勞工身份之認定
    疑義一節：凡依交通事業人員任用條例任用具有資位之人員，及依「交通部所屬
    事業機構科技人員約聘要點」聘用之人員，均屬「公務員兼具勞工身份者」，至
    未具資位人員，除依雇員管理規則進用之雇員應屬「公務員兼具勞工身份者」外
    ，其餘均認定為勞工。」（證物六）。被告係一具有工廠登記證之事業單位，其
    所雇用之人員，當應認定工人、勞工而無疑義，原告既非依公務人員任用法、交
    通事業人員任用條例所任用之人員，亦非聘用或依雇員管理規則進用人員，被告
    豈能以公務人員相關法令相縛！原告既為工人、勞工，又如何無被告規範工人勞
    工所制訂之技工管理規則、考核實施規定、工人管理規則之適用﹖被告辯稱工廠
    法、勞基法並無強制雇主對其員工為定期考核之規定，然而被告上揭管理規則、
    考核實施規定均屬依工廠法、勞基法所制訂之工廠規則、工作規則，被告既已就
    工人、勞工之權益，制訂工廠規則、工作規則予以管理，對於被告及其所屬全體
    工人、勞工自生效力，是原告基於上揭管理規則、考核規定，請求給付考核應有
    理由。
四、另被告提出任用資格，辯稱原告與工人之任用資格不同，而無工廠規則、工作規
    則之適用，實屬無稽；蓋：
  1.被告所提出之任用資格，係臨訟繕打製作，並非原告於民國六十七年、六十九年
    受雇於被告時之任用資格，該文書實無任何證據力。
  2.次按工人、勞工之身分，應依工廠法、勞基法之規定定之，不因其工稱為監工，
    即得謂非屬工人、勞工，而逃避工廠法、勞基法之適用，被告技工管理規定、工
    人管理規則係工廠法、勞基法所規範之工廠規則、工作規則，自應適用於原告，
    且該技工管理規定、工人管理規定業已明定除另有法令規定外，全廠工人均需適
    用，則原告既為工人、勞工，豈有排除在外之理﹖
  3.況查該任用資格僅係任用工人、監工時，所要求具備之技能與條件，任用後，無
    論工人、監工仍均應適用工廠規則、工作規則，作為管理、升遷等權利義務之依
    循，被告執此主張原告並無工廠規則、工作規則之適用，顯無理由。
五、此外，被告辯稱原告所請求給付考核成績，有民法一二六條短期時效之適用，實
    屬無稽，蓋民法第一二六條所規定：「利息、紅利、租金、贍養費、退職金及其
    他一年或不及一年之定期給付債權，其各期給付請求權，因五年間不行使而消滅
    。」，均指金錢債權而言，依院字第一三三一號解釋：「民法第一百二十六條所
    載其他一年或不及一年之定期給付債權，係指與利息等同性質之債權而言，故其
    請求權因五年間不行使而消滅，至第二百二十九條內稱給付有確定期限之債權，
    乃為普通債權定有期限者之一種，二者性質迴不相同。」可知，民法第一二六條
    短期時效僅於與利息、紅利、租金、贍養費、退職金等同性質定期給付之債權始
    有適用，考核成績與前諸利息等債權之性質完全不同，自無適用之餘地。被告另
    辯稱參酌公務人員考績法施行細則云云，尤屬荒謬，蓋公務人員考績法為公法體
    系，原告身為工人、勞工並非公務員，其權利義務規範屬私法範圍，豈能參酌適
    用！被告之答辯實無理由。縱退萬步言，原告所請求給付之考核成績因經過十五
    年而有部份已時效消滅，因被告每一年度之考核均係於翌年元月給付（即六十九
    年度之考核係於七十年元月給付，七十年之考核係於七十一年元月給付），原告
    本件起訴日期為八十八年十二月十三日，被告亦應給付原告七十三年度（應於七
    十四年元月給付）起至七十八年度之考核成績，為此特狀請
    鈞院鑒核，賜判決如訴之聲明，而為權益。
    謹      狀
證物五：內政部七十三年十一月九日台內勞字第二七一八六八號函
證物六：行政院七十五年四月十九日台七十五內字第七八九九號函


司法院資訊處製作；財團法人民間司法改革基金會備份。
